臺灣嘉義地方法院民事判決
111年度嘉簡字第416號
原      告  蘇順發  


被      告  林仁眞  
訴訟代理人  張麗雪律師
上列當事人間因被告偽造文書案件，原告提起侵權行為損害賠償
之刑事附帶民事訴訟，經本院刑事庭以110年度附民字第117號刑
事附帶民事訴訟裁定移送前來，本院於民國111年9月12日言詞辯
論終結，判決如下：
    主  文
一、被告應給付原告新臺幣5萬元及自民國111年3月26日起至清
    償日止，按年息百分之5計算之利息。
二、原告其餘之訴駁回。
三、訴訟費用由被告負擔100分之1，餘由原告負擔。
四、本判決第1項得假執行，但被告如以新臺幣5萬元為原告預供
    擔保，得免為假執行。
    事實及理由
壹、程序事項：
    按簡易訴訟之訴狀送達後，原告不得將原訴變更或追加他訴
    ，但擴張或減縮應受判決事項之聲明者，不在此限，民事訴
    訟法第436條第2項、第255條第1項第3款定有明文。本件原
    告原起訴請求：「被告應賠償原告新臺幣（下同）3,768,51
    8元，及自本起訴狀繕本送達翌日起至清償日止，按年利率
    百分之5計算之利息」（見附民卷第5頁），嗣於民國111年3
    月21日以書狀變更聲明：「被告應給付原告3,837,465元並
    剷除所舖設之柏油路面後，並整地恢復原狀。另自民事訴之
    變更追加狀繕本送達之翌日起至清償日止，按年息5％計算之
    利息」（見本院卷第25頁），核其所為，屬擴張應受判決事
    項之聲明，依前開法條規定，於法並無不合，自應准許。嗣
    經本院會同地政機關實地測量後，原告復於本院111年8月22
    日言詞辯論期日更正聲明為：「一、被告應給付原告3,837,
    465元，及自民事訴之變更追加狀繕本送達翌日起至清償日
    止，按年息百分之5計算之利息。二、被告應將原告所有嘉
    義縣○○鄉○○段000地號土地上，如嘉義縣大林地政事務所111
    年7月13日複丈成果圖（下稱附圖）所示A部分、面積143.59
    平方公尺之柏油路面刨除，整地恢復成原來之泥土地。」經
    核原告係依土地複丈成果圖更正並特定位置及範圍，所為聲
    明之變更，僅係更正或補充事實上之陳述，自非訴之變更或
    追加，併予敘明。
貳、實體事項
一、原告主張：
  ㈠兩造是叔姪關係，被告明知嘉義縣○○鄉○○段000號土地（下稱
    系爭土地）並非其所有，而是登記於原告名下，因嘉義縣新
    港鄉公所欲在該土地上鋪設柏油路，需所有權人同意，竟基
    於偽造文書之犯意，於108年1月17日前某日，先委由不知情
    刻印店人員刻製原告印章後，於108年1月17日在土地無償使
    用同意書上，將事前請不知情刻印店人員刻製之原告印章蓋
    印其上，並囑咐不知情之妻舅陳正義在該同意書上書寫原告
    之姓名、住址等文字(國民身分證字號及聯絡電話為不詳之
    人士所填寫)後，由不詳之人，交付與不知情之嘉義縣新港
    鄉板頭村村長杜徐灑，再由杜徐灑交付給不知情之嘉義縣新
    港鄉公所建設課課員曾偉搢而行使之，後嘉義縣新港鄉公所
    遂在該處鋪設柏油路，足以生損害於原告（引用檢察官起訴
    書之事實）。
  ㈡原告於108年1月17日遭被告偽造同意書將原告所有系爭土地
    （面積共2170.27平方公尺、公告地價現值3,400元）捐給嘉
    義縣新港鄉鄉公所為新港鄉公共設施用地，並由嘉義縣政府
    在該筆土地上舖設柏油路在案，致原告權益受損甚鉅，爰請
    求之項目及金額如下：
  ⒈精神撫慰金：被告偽造文書侵害其人格法益，且自原告發現
    系爭土地無故被無償捐作公益並舖設柏油路至今已年餘，期
    間多次詢問相關人員及被告，均推諉不知何人所為，甚至向
    警方報案時，因未能明確涉案之人，而被消極拒絕，在求助
    無門下，尚需冒染疫風險，四處奔波調查證據以維本身權益
    ，且在新港鄉長召開之協調會中，遭受被告隨行親友多人辱
    罵，身心倍受煎熬，請求被告賠償精神慰撫金1,000,000元
    。
  ⒉額外勞務諮詢費：原告歷經年餘自行調查證據、尋求民刑事
    法律諮詢協助及撰寫法律文書，嚴重影響原告工作收入及增
    加相關法律諮詢費用支出，共計500,000元。
  ⒊訴訟過程車馬費：原告多次至鄉公所查證、赴嘉義縣調查、
    出席協調會、至警方報案製作筆錄2次及法院民刑事出庭，
    依日租汽車每日租金2,200元、油費300元（來回距離約160
    公里)，每趟花費計2,500元，以臺南至嘉義來回20次計，共
    計50,000元（2,500×20=50,000元）。
  ⒋土地使用價值損失費：自108年1月17日被告偽造同意書起至1
    11年3月24日嘉義縣政府廢止同意書止，共計3年2月。又依1
    10年1月公告地價現值每平方公尺3,400元，土地面積2170.2
    7平方公尺，年利率以百分之10計算，原告共有2,336,657元
    之損失【計算式：3,400×2170.27×(3+2/12)×l0%=2,336,657
    元】，為免浪費訴訟時日，原告僅請求2,287,465元。
  ⒌以上共計3,837,465元。
　㈢系爭土地無端被舖設柏油路而成既成道路，被告應負回復原
    狀之責，且嘉義縣政府於系爭土地舖設柏油路係因被告提供
    偽造之無償使用同意書所致，二者具直接因果關係，故被告
    應負連帶賠償責任，依法原告可對被告請求損失賠償或恢復
    原狀，故請求被告將附圖所示A部分、面積143.59平方公尺
    之柏油路面刨除，整地恢復成原來之泥土地。
　㈣爰依民法第184、185、195、213、216、767條之法律規定向
    被告請求賠償及回復原狀，並聲明：⒈被告應給付原告3,837
    ,465元，及自民事訴之變更追加狀繕本送達翌日起至清償日
    止，按年息百分之5計算之利息。⒉被告應將原告所有嘉義縣
    ○○鄉○○段000地號土地上，如附圖所示A部分、面積143.59平
    方公尺之柏油路面刨除，整地恢復成原來之泥土地。⒊請依
    職權宣告假執行。
二、被告則以：
  ㈠被告住處出入之道路即系爭土地，列入嘉義縣政府108年「嘉
    義縣新港鄉媽祖繞境及農業軸線危險道路改善計劃」内，計
    劃内容為瀝青混凝土路面之刨除重鋪，因屬私人土地，板頭
    村長杜徐灑為徵求土地使用同意書，乃將系爭土地同意書交
    給被告，被告承認未經原告同意，因村長促使，自行委託刻
    印店人員刻製原告印章，持用印章蓋於村長杜徐灑交付之土
    地無償使用同意書上，但被告不識字，年紀老邁，不知無償
    使用同意書記載使用期限至少5年，也不知未限定僅道路範
    圍供使用。
  ㈡該無償使用同意書雖記載將系爭土地提供予新港鄉為公共設
    施用地，文義未限定使用範圍，然實際上除鋪設柏油約4平
    方公尺外，其他均未作新港鄉公共設施，施工單位未要求將
    地上物拆除、植物移植、土地騰空，可知前揭同意書之真意
    ，使用範圍僅指作道路部分，再者，重鋪柏油之處，歷年均
    是系爭土地對外之聯絡通道，甚至以往也有鋪設柏油，此次
    係因柏油年久剝落，才會重新鋪設，換言之，整筆土地之使
    用狀況於重鋪柏油前、後均無變化，土地未有捐出作公共設
    施之事，原告稱系爭土地2170.27平方公尺被捐作公共設施3
    年2個月，受有土地使用價值之損失，與事實不符。
  ㈢原告所稱勞務諮詢費及訴訟過程車馬費與被告偽造文書行為
    無相當因果關係，此應是原告主張權利所致之成本支出，而
    非侵權行為所致之損害，自不得對被告請求。
  ㈣有關精神慰撫金部分，原告請求實超過伊所受精神痛苦合理
    之範圍，協調會並未有原告所述遭多名親友辱罵之事實，且
    本件為偽造文書，並無妨害名譽之部分。又被告盜刻印章蓋
    用之行為，並未以盜蓋之文書獲取任何利益或使原告財產受
    損，亦未改變系爭土地原本使用原狀，僅是未事先得到原告
    同意，侵害原告表意之自由，損害即限於此範圍，請鈞院依
    職權審酌，考量被告已85歲，無收入無財產、身體染有疾病
    等情。
  ㈤另系爭道路柏油屬嘉義縣政府鋪設，而非被告鋪設，道路所
    在土地，名義上非被告所有，被告對柏油或土地均無處分權
    ，原告此部分之訴，應是告錯對象。又依嘉義縣政府之函覆
    ，只要原告持刑案判決書、同意回復原狀切結書向嘉義縣政
    府申請，即可作廢同意書及刨除柏油回復土地原狀，原告此
    部分之訴應無權利保護必要。另依嘉義縣政府檢附之道路施
    工前、中、後照片，該計劃施工前，道路原狀仍鋪有柏油，
    僅是破損、坑洞，然該破損的柏油路面已於施工時被刨除，
    無法再回復原狀，原告請求回復原狀，實際上已不可能。
  ㈥並聲明：⒈原告之訴及其假執行之聲請均駁回。⒉若受不利判
    決，被告願供擔保，請准宣告免假執行。
三、本院之判斷：
　㈠原告主張被告上開行使偽造私文書之事實，業經嘉義地檢署
    檢察官以110年度偵字第5861號起訴書對被告提起公訴，並
    經本院以110年度嘉簡字第1152號刑事簡易判決被告犯行使
    偽造私文書罪，處有期徒刑1月，如易科罰金，以1,000元折
    算1日確定等情，業據原告提出的嘉義地檢署檢察官起訴書
    為證（見附民卷第9至10頁），並有上開刑事簡易判決在卷
    可佐（見本院卷第9至13頁），且經本院依職權調閱此刑事
    案件全部卷宗查核無誤。又兩造對於本院110年度嘉簡字第1
    152號刑事簡易判決認定之事實復不爭執（見本院卷第204頁
    ），是被告偽造系爭土地之「土地無償使用同意書」後進而
    行使，之後嘉義縣新港鄉公所遂在系爭土地周圍道路鋪設新
    的瀝青混凝土等事實，應可認定。
　㈡茲就原告請求之項目及數額是否有理由，分述如下：
　⒈精神撫慰金部分：
　⑴按人格權受侵害時，以法律有特別規定者為限，得請求損害
    賠償或慰撫金。姓名權受侵害者，得請求法院除去其侵害，
    並得請求損害賠償。因故意或過失，不法侵害他人之權利者
    ，負損害賠償責任。不法侵害他人之身體、健康、名譽、自
    由、信用、隱私、貞操，或不法侵害其他人格法益而情節重
    大者，被害人雖非財產上之損害，亦得請求賠償相當之金額
    。民法第18條第2項、第19條、第184條第1項前段、第195條
    第1項前段分別定有明文。次按姓名乃用以區別人己之一種
    語言標誌，將人個別化，以確定其人之同一性（最高法院10
    1年度台上字第1868號判決意旨參照）。故姓名權所欲保護
    者為權利人使用其姓名之權利不受他人爭執、否認，不被冒
    用而發生同一性及歸屬上混淆之利益，為法定人格權之一種
    ，乃一般人格權之具體化（民法第19條立法理由參照），是
    未經他人授權或同意而冒用其姓名簽署或蓋用其印文於文書
    ，持以為一定目的行使，自屬侵害姓名權。而被害人於姓名
    權受侵害時，得請求法院除去其侵害外，解釋上應認姓名權
    係民法第195條第1項所稱之「其他人格法益」，侵害情節重
    大時，亦得請求相當金額的賠償，即得為慰撫金之請求。經
    查，被告偽造系爭土地之「土地無償使用同意書」後進而行
    使，之後嘉義縣新港鄉公所遂在系爭土地周圍道路鋪設新的
    瀝青混凝土，業經本院認定如前，堪認被告前開所為確已侵
    害原告之姓名權，且情節重大。從而，原告以此請求被告賠
    償精神慰撫金，應屬有據。
　⑵又按人格法益被侵害者所得請求非財產上損害之慰撫金數額
    ，既無任何客觀標準可資為據，則法院量定此項金額，即應
    斟酌實際加害情形、所造成影響、被害人痛苦程度、兩造之
    身分地位、經濟狀況等情形，核定相當之數額。查原告從事
    教職，博士畢業之學歷，月收入約10萬元，經濟狀況小康；
    被告目前無業，未受教育，由子女扶養，無收入等情，業經
    兩造陳稱在卷（見本院卷第207頁）；另兩造所得及名下財
    產，亦有兩造107年度至109年度稅務電子閘門財產所得調件
    明細可參（置於個資卷）；因此，本院綜合上開兩造之身分
    、職業、教育程度、財產及經濟狀況、工作與收入一等切情
    狀，認原告請求被告賠償之精神慰撫金以5萬元為適當；超
    過部分，則於法無據。
  ⒉額外勞務諮詢費部分：
　　原告主張其歷經年餘自行調查證據、尋求民刑事法律諮詢協
    助及撰寫法律文書，嚴重影響原告工作收入及增加相關法律
    諮詢費用支出共計500,000元等語，既經被告以前詞否認，
    惟查，原告就此均未舉證證明或提出任何相關證據佐實其說
    ，難認有理由。
  ⒊訴訟過程車馬費部分：
　　原告主張其多次至鄉公所查證、赴嘉義縣調查、出席協調會
    、至警方報案製作筆錄2次及法院民刑事出庭，依日租汽車
    每日租金2,200元、油費300元（來回距離約160公里)，每趟
    花費計2,500元，以臺南至嘉義來回20次計，共計50,000元
    等語，亦經被告以前詞否認。然查，原告前開費用之支出，
    核屬原告行使權利需自行負擔之費用，故此部分之請求尚難
    准許。
  ⒋土地使用價值損失費部分：
　⑴原告主張自108年1月17日被告偽造同意書起至111年3月24日
    嘉義縣政府廢止同意書止計3年2月，共有2,336,657元之土
    地使用價值損失，原告僅請求2,287,465元等語，惟據被告
    以前詞否認。
　⑵經查，被告偽造之「土地無償使用同意書」上（見警卷第18
    頁）雖記載將「嘉義縣○○鄉○○段000地號土地乙筆」提供予
    新港鄉作為公共設施用地，似未限定土地範圍，然從「嘉義
    縣新港鄉媽祖繞境及農業軸線危險道路改善計畫」之計畫摘
    要中「計畫類型■既有道路養護改建」、「計畫內容摘要●
    基地位置及規模：道路AC路面刨除重鋪」等內容之記載（見
    本院110訴354刑事卷第65至67頁）、嘉義縣政府所回復與上
    開同意書有關之「本案路段係因供公眾通行之既有道路因現
    況破損嚴重，有危民眾通行安全，遂本府於案內辦理既有道
    路修繕事宜」等內容（見本院卷第59頁）、嘉義縣警察局民
    雄分局檢送被告住處周圍新鋪瀝青混凝土範圍（即系爭土地
    ）之照片（見本院110訴354刑事卷第155至158頁）、及嘉義
    縣政府111年4月21日函所檢送上開計畫案板頭村相關施工前
    、中、後之彩色照片（見本院卷第95至107頁）以觀，嘉義
    縣政府實際上刨除重鋪之瀝青混凝土範圍僅及於被告上址住
    處周圍原有之道路、未擴及其他道路以外用地，足認上開同
    意書之徵求目的、範圍僅在「既有道路」之養護及修繕，並
    未影響系爭土地原有的使用情狀，自難認原告有何土地使用
    價值之損失。因此，原告主張其因被告偽造同意書而受有2,
    287,465元之土地使用價值損失，並無理由。
　⒌原告請求被告應將附圖所示A部分之柏油路面刨除並整地恢復
    成原來的泥土地部分：
　　觀之嘉義縣政府上開計畫之計畫內容摘要中有關「基地位置
    及規模：道路AC路面刨除重鋪」之記載（見本院110訴354刑
    事卷第67頁）可知，附圖所示A部分之道路在嘉義縣政府於
    重鋪之前為AC路面（即瀝青混凝土鋪面），並非「泥土地」
    ，此外，原告復未舉證附圖所示A部分之道路原狀確實為泥
    土地，從而，原告請求被告應將附圖A部分所示之柏油路面
    刨除並整地恢復成原來的泥土地，要屬無據。
四、綜上所述，原告依民法第184條第1項前段、第195條第1項規
    定請求被告給付原告非財產上損害5萬元，及自民事訴之變
    更追加狀繕本送達翌日(即111年3月26日，送達證書見本院
    卷第33頁）起至清償日止，按年息百分之5計算之利息，為
    有理由，應予准許；逾此部分之請求，為無理由，應予駁回
    。
五、本件原告勝訴部分，係就民事訴訟法第427條第2項訴訟適用
    簡易程序所為被告敗訴之判決，依同法第389條第1項第3款
    規定，應依職權宣告假執行。又被告陳明願供擔保，請准宣
    告免為假執行，經核無不合，爰酌定相當之擔保金額，併准
    許之。
六、本件事證已臻明確，兩造其餘攻擊防禦方法，核與判決結果
    不生影響，爰不逐一論述。
七、訴訟費用負擔之依據：民事訴訟法第79條。
中　　華　　民　　國　　111 　年　　9 　　月　　26　　日
                  臺灣嘉義地方法院嘉義簡易庭
                                  法　官　周欣怡
以上正本係照原本作成。
如對本判決上訴，須於判決送達後20日內向本庭（嘉義市文化路
308之1號）提出上訴狀（均須按他造當事人之人數附繕本）。如
委任律師提起上訴者，應一併繳納上訴審裁判費。
中　　華　　民　　國　　111 　年　　9 　　月　　26　　日
                                  書記官  葉芳如

附圖：嘉義縣大林地政事務所111年7月13日複丈成果圖。